臺灣臺北地方法院民事裁定
111年度消債更字第99號
聲  請  人  
即  債務人  郭貞伶  

相  對  人  
即  債權人  華南商業銀行股份有限公司

法定代理人  張振芳  


相  對  人  
即  債權人  國泰世華商業銀行股份有限公司

法定代理人  郭明鑑  
相  對  人  
即  債權人  遠東國際商業銀行股份有限公司
                      設臺北市○○區○○○路0段00000000000號0樓
法定代理人  侯金英  
相  對  人  
即  債權人  玉山商業銀行股份有限公司

法定代理人  黃男州  
相  對  人  
即  債權人  裕富數位資融股份有限公司

法定代理人  許國興  
上列當事人間消費者債務清理之更生事件，本院裁定如下：
    主  文
聲請人郭貞伶自中華民國一一一年五月二十日下午四時起開始更
生程序。
命司法事務官進行本件更生程序。
    理  由
一、按債務人不能清償債務或有不能清償之虞者，得依本條例所
    定更生或清算程序，清理其債務；債務人無擔保或無優先權
    之本金及利息債務總額未逾新臺幣（下同）1,200萬元者，
    於法院裁定開始清算程序或宣告破產前，得向法院聲請更生
    ；債務人對於金融機構負債務者，在聲請更生或清算前，應
    向最大債權金融機構請求協商債務清償方案，或向其住、居
    所地之法院或鄉、鎮、市、區調解委員會聲請債務清理之調
    解，消債條例第3條、第42條第1項、第151條第1項分別定有
    明文。此係採前置協商主義，是債務人於協商程序中，自應
    本於個人實際財產及收支狀況，依最大誠信原則，商討解決
    方案。如終究不能成立協商，於聲請更生或清算時，法院審
    酌上開條文所謂「不能清償或有不能清償之虞」，允宜綜衡
    債務人全部收支、信用及財產狀況，評估是否因負擔債務，
    而不能維持人性尊嚴之最基本生活條件，所陳報之各項支出
    ，是否確屬必要性之支出，如曾有協商方案，其條件是否已
    無法兼顧個人生活之基本需求等情，為其判斷之準據。又法
    院開始更生程序之裁定，應載明其年、月、日、時，並即時
    發生效力。法院開始更生或清算程序後，得命司法事務官進
    行更生或清算程序，必要時得選任律師、會計師或其他適當
    之自然人或法人1人為監督人或管理人，復為同條例第45條
    第1項、第16條第1項所明定。
二、聲請人即債務人（下稱債務人）聲請意旨略以：伊因積欠債
    權人無擔保債務97萬801元，因無資力得以清償債務，而曾
    於臺北市中山區公所調解委員會申請與債權人前置調解，惟
    前置調解不成立，爰依法聲請更生等語。　
三、經查：
㈠、債務人以其有不能清償債務情事，且曾於民國109年9月4日於
    臺北市中山區調解委員會前置調解，惟因債權人未到場，致
    調解不成立，此有卷附臺北市中山區調解委員會調解筆錄在
    卷可參（見本院卷第43至45頁），債務人既已依消債條例第
    151條第1項規定向調解委員會聲請調解而不成立，是本院自
    應綜合其目前全部收支及財產狀況，評估是否已達不能維持
    最低生活條件，而有「不能清償債務或有不能清償之虞」之
    情形。
㈡、債務人平均每月收入及財產狀況：　　
　⒈債務人主張現於四處打零工維生，每月平均薪資為24,000元
    ，且無領取任何補助津貼乙節，業據債務人提出其108年度
    至109年度綜合所得稅各類所得資料清單、勞動部勞工保險
    局e化服務系統：個人網路申報及查詢作業、華南銀行存摺
    、收入切結書為證（見本院卷第79至97頁），復有勞動部勞
    工保險局110年12月2日函、臺北市政府都市發展局110年12
    月3日函、臺北市政府社會局110年12月6日函在卷可參（見
    本院卷第195至197頁、第237至239頁），堪信為實。至於債
    務人前於108年至109年間自天和鮮物股份有限公司、鑫豪企
    業社、葡眾企業股份有限公司領取薪資、佣金及於110年6月
    間領取疫情紓困補助等情，本院審以前揭收入現已無該等收
    入，或僅屬偶然之一次性領取而未具持續性，是均不列入其
    固定收入範圍內。
　⒉債務人主張其名下除金融機構存款、一輛機車（車牌號碼：0
    00-000）、國泰人壽、南山人壽、富邦人壽、旺旺友聯產物
    之多筆保單外，無其他財產乙節，業據債務人提出之全國財
    產稅總歸戶財產查詢清單、郵局存摺、華南銀行存摺、機車
    行照、中華民國人壽保險商業同業公會保險業通報作業資訊
    系統資料查詢結果回覆書、國泰人壽保單等件為佐（見本院
    卷第47至77頁、第267至269頁、第293頁），復有本院查詢
    高額壽險資訊連結作業在卷可稽（見本院卷第173至191頁）
    ，堪信屬實。　
　⒊據上，本院以月收入24,000元，作為計算債務人目前償債能
    力之依據。
㈢、債務人之個人支出狀況（含個人支出及扶養費）：
　⒈債務人個人每月必要生活費用：
　　債務人主張伊每月必要生活費用為21,000元（計算式：餐飲
    費8,400元＋房租8,000元＋交通費1,000元＋電信費1,200元＋雜
    支2,400元＝21,000元），並提出住宅租賃契約書暨租金匯款
    證明、台灣中油電子發票證明聯、支出雜支之發票、台灣大
    哥大繳款通知、機車燃料使用費繳納證明書、臺北自來水事
    業處水費通知單、台灣電力公司繳費通知單等件為證（見本
    院卷第105至123頁、第271至289頁）然，債務人既欲以更生
    程序清理其債務，當盡力清償，而非維持過去之慣常生活，
    故不得由債務人任意主張其基本生活費用之數額，而欲藉更
    生之程序逃避及減免應清償之債務。本院爰以上開單據所載
    ，核計債務人每月生活必要費用如下：
  ①全部准許者：就交通費1,000元部分，債務人業已提出加油單
    據及機車行照，且審酌臺北市、新北市推出捷運、公車30天
    定期票，票價1280元，認定該數額為維持生活所需且數額無
    浪費之情形，爰予准許。
　②部分准許者：就餐飲費8,400元部分，債務人未提出任何單據
    說明，本院衡酌債務人已負債，理應撙節開支，應酌減為7,
    500元；房租8,000元部分，債務人固主張房租由其一人單獨
    負擔，然基於使用者付費原則，其與同住者平分因共同生活
    所生之房租、水電等其他雜支，本屬合理，且同住者即債務
    人之母親吳明月為61年生，現年50歲，尚未屆法定退休年齡
    ，應有工作能力，自應與債務人一起分擔家庭支出，是房租
    即應由債務人及吳明月平均分擔。就租金8,000元部分，核
    與住宅租賃契約書所載數額相符，是與同住家人共2人平分
    後，就租金4,000元部分，予以准許，逾此部分，則不予認
    列；就電信費1,200元部分，債務人雖提出台灣大哥大電信
    費繳納通知為證，惟上開單據均非最近三期支出之證明文件
    ，且觀諸上開單據明細，除手機月租費外，亦包含音樂無限
    包、行動達鈴月租費等加值項目，本院審酌上開加值項目原
    非生活所必要，且債務人已負有債務，為償還債務，本應經
    歷償債期間較不寬裕之經濟生活，又依債務人之工作內容，
    尚難認其有高額電話費支出之必要，衡酌現今電信資費約60
    0元即可滿足使用網路及通話需求，是本院認此項費用應酌
    減為600元為妥，逾此範圍之部分，則難認屬維持日常生活
    所必要之支出，應予剔除；就雜支2,400元部分，認債務人
    既已積欠債務而無法負擔清償，自應節省支出，此部分以酌
    減為1,000元為適當。至於水電費部分，債務人雖未載明支
    出水電費之數額，惟支出水電費實屬基本生活所必需，且債
    務人亦有提出相關證明文件，是仍應核列計入債務人生活必
    要費用，而參酌上開單據所載，計費期間電費共5,996元，
    平均每月電費999元（計算式：5,996元÷6月≒999.3元，元以
    下四捨五入，下同）；計費期間水費共計382元，平均每月
    水費96元（計算式：382元÷4月＝95.5元），復承前述，家庭
    生活費用即每月水電費應由債務人及其母親共同負擔，又審
    以水電費皆屬浮動數額之費用，因認債務人每月平均以電費
    500元、水費50元作為核計標準，尚稱妥適，逾此部分，則
    不予認列。
　③合上所述，本院認債務人之個人每月生活必要費用應為14,65
    0元（計算式：餐飲費7,500元＋房租4,000元＋交通費1,000元
    ＋電信費600元＋雜支1,000元＋電費500元、水費50元＝14,650
    元）。
　⒉扶養費部分：
　①債務人主張母親吳明月已50歲，難以找到正職工作，只能四
    處打零工貼補其自身開銷，每月平均收入僅13,500元，且吳
    明月無其他扶養義務人，故尚須債務人每月提供扶養費5,00
    0元予母親，而據債務人所知，其母親除於110年間領取1萬
    元之疫情補助外，未領取補助或津貼；另母親不願提供其完
    整金融機構存摺、商業保險供審酌等語，從而僅提出其母之
    全國財產稅總歸戶財產查詢清單、108至109年綜合所得稅各
    類所得清單、戶籍謄本、郵局存摺一紙為憑（見本院卷第12
    7至131頁、第265頁、第291頁）。　
　②按受扶養權利者，以不能維持生活而無謀生能力者為限；前
    項無謀生能力之限制，於尊親屬，不適用之，第1117條定有
    明文。是，如能以自己財產維持生活者，自無受扶養之權利
    ；直系血親尊親屬受扶養之權利，仍應受「不能維持生活」
    之限制。經查，債務人之母親吳明月為61年生，現年50歲，
    並未領取任何補助津貼，此有吳明月之戶籍謄本及勞動部勞
    工保險局110年12月2日函、臺北市政府都市發展局110年12
    月3日函、臺北市政府社會局110年12月6日函在卷可參（見
    本院卷第195至197頁、第237至239頁、第265頁）。而吳明
    月雖未逾法定退休年齡，屬有工作能力之人，惟其每月平均
    收入僅13,500元，不足以支付如下所述之每月生活，且互核
    吳明月之全國財產稅總歸戶財產查詢清單，其名下無財產，
    堪信其確有不能維持生活情事而需債務人扶養。本院審以吳
    明月現居於臺北市中正區，參照衛生福利部公告之111年度
    臺北市每人每月最低生活費用18,682元之1.2倍即22,418元
    ，扣除其每月平均薪資13,500元後，是債務人應負擔吳明月
    之扶養費金額應為8,918元（計算式：22,418元－13,500元＝8
    ,918元）。茲債務人主張其每月負擔吳明月扶養費5,000元
    ，未逾上開數額，應屬合理。
㈣、準上，以債務人每月收入24,000元，扣除個人每月必要生活
    費用14,650元及扶養費5,000元，剩餘4,350元（計算式：24
    ,000元－14,650元－5,000元＝4,350元），而債務人現積欠之
    債務總額為97萬801元，扣除債務人所述之前開已知保單價
    值金共2,854元（見本院卷第261頁）後，尚有96萬7,947元
    之債務總額，於不加計後續發生之利息、之情形下，以目前
    所得餘額，尚需約18.5年始得清償完畢（計算式：96萬7,94
    7元÷4,350元÷12月≒18.5年），若加上利息、違約金，其債
    務金額更高，還款勢必更長，債務人之經濟狀況已有不能清
    償債務之虞，而有藉助更生制度調整其與債權人間之權利義
    務關係，以重建其經濟生活之必要，自應許債務人得藉由更
    生程序清理其債務。　
四、債務人係一般消費者，其已達不能清償債務之程度，其中無
    擔保或無優先權之債務未逾1,200萬元，且未經法院裁定開
    始清算程序或宣告破產，又查無消債條例第6條第3項、第8
    條或第46條各款所定更生聲請之事由存在，則債務人聲請更
    生，係屬有據。
五、依消債條例第11條第1項、第45條第1項、第16條第1項，裁
    定如主文。　　　　
中　　華　　民　　國　　111 　年　　5 　　月　　20　　日
                  民事第二庭    法　官　蔡英雌
以上正本係照原本作成。
本裁定不得抗告。
本裁定已於民國111年5月20日下午4時公告。                 
中　　華　　民　　國　　111 　年　　5 　　月　　20　　日
                                書記官  霍薇帆